【裁判字號】    97,消債抗,8
【裁判日期】    970930
【裁判案由】    更生程序抗告
【裁判全文】
臺灣彰化地方法院民事裁定             97年度消債抗字第8號
聲  請  人  甲○○
上列抗告人因消費者債務清理事件聲請更生程序事件，對於中華
民國97年6 月30日本院97年度消債更字第11號裁定提起抗告，本
院裁定如下：
    主  文
抗告駁回。
抗告程序費用新臺幣壹仟元由抗告人負擔。
    理  由
一、按債務人與金融機構協商成立者，不得聲請更生或清算，但
    因不可歸責於己之事由，致履行顯有重大困難者，不在此限
    ；本條例施行前，債務人依金融主管機關協調成立之中華民
    國銀行公會會員辦理消費金融案件無擔保債務協商機制與金
    融機構成立之協商，準用前項之規定，消費者債務清理條例
    第151條第5項、第6項分別定有明文。又聲請更生或清算不
    合程式或不備其他要件者，法院應以裁定駁回之，復為同條
    例第8條前段所明定。
二、本件抗告意旨略以：原法院不近人情，難道債務真的比人命
    重要，輕易駁回案件，將會造成消費者債務清理條例施行崩
    潰，司法院推動立法的苦心盡付流水，抗告人之負債已超過
    資產甚多，每月均不足償還銀行要求之金額，抗告人顯符合
    法定不能清償債務或有不能清償之虞之要件至明，且抗告人
    有固定收入，又有償債意願，自符合更生之要件，有准許更
    生之必要，再者，抗告人每月雖有新臺幣（下同）65000元
    之固定收入，然除每月需按協商條件給付銀行27581元外，
    仍需償還向兄弟姊妹借貸之債務，遑論維持其每月最低基本
    生活，而兄弟姊妹對抗告人之債權，亦均已循法律程序取得
    執行名義而對抗告人之薪資為強制執行程序，該債權業經鈞
    院實體審查，堪信其為真實，且具有既判力，原審卻加以否
    認，法院應體察時代思潮，勿以無謂理由駁回聲請，否則銀
    行收取過高利息，無疑逼使百姓走上絕路，法院實在應該體
    察民意，不應斷絕債務人希冀生存卑微希望，以拯救這些悲
    苦的百姓，為此爰聲請廢棄原裁定，並准抗告人開始更生程
    序等語。
三、按依債務人與金融機構協商成立者，除非因不可歸責於己之
    事由，致履行顯有重大困難，否則不得聲請更生或清算，此
    消費者債務清理條例第151條第5項規定甚明，已如前述。是
    債務清償方案成立後，應由債務人按其條件履行，僅於其後
    發生情事變更，在清償期間收入或收益不如預期，致該方案
    履行困難甚或履行不能，且係因不可歸責於己之事由所致，
    始能聲請更生或清算。此項規定旨在避免債務人任意毀諾已
    成立之協商，濫用更生或清算之裁判上債務清理程序，蓋以
    債務清償方案係經當事人行使程序選擇權所成立之債務清理
    契約，債務人理應受該成立之協議所拘束，始符民事法上誠
    信原則之精神。經查抗告人於95年5月6日與最大債權之台新
    銀行所簽協議書，約定自同年6月起，每月給付債權銀行275
    81元，又於同年7月7日將每月協商金額更正為27667元，嗣
    抗告人於96年1月間毀諾等事實，有協議書2紙及國泰世華商
    業銀行股份有限公司（下稱國泰世華銀行）97年5月26日陳
    報狀在卷可參。復查抗告人自陳其任職於彰化縣後寮國民小
    學，每月有65000元之固定薪資（然據其於聲請時所附其於
    彰化縣後寮國民小學97年4月薪資證明書所示，其每月之應
    領薪資為68475元），經扣除其前與債權銀行所達成前述協
    商所約定每月償還之金額為27667元後，每月尚有餘37333元
    至40808元可資為生活，故縱尚須支付生活費用，然以現今
    社會一般人之生活水準而言，所剩金額，用以維生仍足足有
    餘，客觀上尚難認有何不能履行之情形；且抗告人於聲請本
    件更生事件時，自始即未釋明其於96年1月間毀諾時究有何
    不可歸責於己、致其履行顯有重大困難之事由，於抗告中，
    也未具體說明並釋明其確有不可歸責於己致其有履行協商條
    件之重大困難，僅於原聲請時表示其每月尚須償還積欠非金
    融機構債權人洪月霜、洪金亮、洪金永、洪月秀、洪月慎、
    洪月芳（聲請人自承均為其兄弟姊妹）之債務云云，然原審
    就此於97年6月3日，分別以彰院賢民信97年度消債更字第11
    號函通知聲請人及其所述之債權人等，諭其等提出每月償還
    金額及證明文件，然除聲請人回覆稱其均以現金給付，未留
    有單據等語外，其餘債權人對此均置之未理，則依聲請人所
    述，並無法佐證其確有清償其他債權人之事實，本院自無從
    據以認定其是否確有履行協商條件之重大困難，況查抗告人
    之債權人國泰世華銀行於96年9月聲請本院民事執行處發給
    移轉命令，嗣抗告人之債權人即其兄弟姊妹洪月霜等6人始
    分別於同年10至12月間，以本票裁定為執行名義，聲請強制
    執行而參與分配等情，固有洪月霜等人所陳報本院之執行命
    令可稽，並經本院依職權調取本院96年度執字第23940號執
    行卷全卷查證屬實，惟抗告人之債權人聲請強制執行均在96
    年1月抗告人毀諾之後，與抗告人之毀諾並無因果關係，是
    抗告人之聲請，難認符合前揭法條規定之要件。
四、又原審亦據抗告人所提債權人清冊之記載，為調查抗告人對
    非金融機構債權人即其兄弟姊妹洪月霜等6人所負債務究為
    若干數額，前亦曾於97年6月3日以前述函文分別通知抗告人
    與所有上開債權人，諭其等一併提出雙方間債權債務關係成
    立及資金變動之證明文件，然上開債權人僅提出本院執行處
    所發執行命令影本，其餘皆付之闕如，自無從遽以認定抗告
    人所述與上開債權人間之借貸關係是否屬實，雖抗告人對此
    辯說上述債權人均已取得本院之執行名義，自堪信為真實云
    云，惟查上開債權人均係以本票裁定為執行名義併案聲請對
    抗告人之財產強制執行，此經本院依職權調取本院96年度執
    字第23940號執行卷全卷審閱詳細，則按本票執票人依票據
    法第123條規定，聲請法院裁定許可對發票人強制執行，係
    屬非訟事件，此項裁定並無確定實體上法律關係存否之實質
    確定力，故原審就此命抗告人及上開債權人提出渠等間債權
    債務關係成立之證明等文件以明上開債權之真實性，自屬適
    法、正當，抗告人徒以其兄弟姊妹對抗告人之債權均已循法
    律程序取得執行名義，堪信為真實，並認已符合前揭法定要
    件云云，顯有誤會。
五、綜上，本件抗告人並未能舉證證明其於協商成立後有何經濟
    重大變更且不可歸責於抗告人之事由，致履行協商顯有重大
    困難之情事，則抗告人毀諾而未履行上開協商條件，並提起
    更生之聲請，自與首揭法文之規定不相符合。從而，原審裁
    定駁回抗告人更生之聲請，核無違誤，抗告意旨猶執前詞，
    指摘原裁定不當，求予廢棄另為裁定，為無理由，應予駁回
    。
六、據上論結，本件抗告為無理由，依消費者債務清理條例第11
    條第2 項、第15條，民事訴訟法第495 條之1 第1 項、第44
    9 條第1 項、第95條、第78條，裁定如主文。
中    華    民    國    97    年    9    月    30    日
                民事第一庭      審判長法  官  羅培昌
                                      法  官  陳正禧
                                      法  官  葛永輝
以上正本係照原本作成。
本裁定不得再為抗告。
中    華    民    國    97    年    10   月     6    日
                                      書記官  楊美芳


司法院資訊處製作；財團法人民間司法改革基金會備份。
